【裁判字號】    94,訴,433
【裁判日期】    951206
【裁判案由】    交還土地
【裁判全文】
臺灣屏東地方法院民事判決               94年度訴字第433號
原      告  丙○○
            乙○○
上開2人共同
訴訟代理人  黃光宇律師
被      告  丁○○
訴訟代理人  戊○○
上開當事人間請求交還土地事件，本院於民國95年11月22日言詞
辯論終結，判決如下：
    主  文
被告應將坐落屏東縣枋山鄉○○段4 之56地號土地如附圖編號Ａ
所示、面積156 平方公尺魚塭堤岸，及如附圖編號Ｂ所示、面積
690 平方公尺之魚塭土地返，還原告丙○○。
被告應將坐落屏東縣枋山鄉○○段4 之57土地如附圖編號Ａ所示
、面積11平方公尺，如附圖編號Ｃ所示、面積7 平方公尺，如附
圖編號Ｅ所示、面積25平方公尺之魚塭堤岸，及如附圖編號Ｂ所
示、面積763 平方公尺之魚塭土地，返還原告乙○○。
訴訟費用由被告負擔。
    事實及理由
一、按訴之變更、追加，非經他造同意，不得為之。但於擴張或
    減縮應受判決事項之聲明，不在此限，民事訴訟法第255 條
    第1 項第3 款定有明文。本件原告於訴狀送達後，將「拆除
    」之聲明撤回，此係減縮應受判決事項之聲明，且被告亦無
    異議，而為本案之言詞辯論，自應准許，合先敘明。
二、原告主張：坐落屏東縣枋山鄉○○段4 之56地號土地（下稱
    系爭4 之56地號土地）為原告丙○○所有，坐落同段4 之57
    地號土地（下稱系爭4 之57地號土地）則為原告乙○○所有
    ，詎被告之父即訴外人己○○無合法權源，竟在系爭4 之56
    地號土地上興建如附圖編號Ａ所示、面積156 平方公尺魚塭
    堤岸，及如附圖編號Ｂ所示、面積690 平方公尺之魚塭；並
    在系爭4 之57地號土地興建如附圖編號Ａ所示面積11平方公
    尺、如附圖編號Ｃ所示面積7 平方公尺、如附圖編號Ｄ所示
    面積51平方公尺、如附圖編號Ｅ所示面積25平方公尺之魚塭
    堤岸，及如附圖編號Ｂ所示、面積763 平方公尺之魚塭，現
    上開魚塭堤岸及魚塭均由被告占有使用，被告拒不返還，爰
    依民法第767 條之規定，提起本訴，並聲明：如主文第1 、
    2 項所示。
三、被告則以：系爭4 之56、4 之57地號土地原為兩造之祖父鄭
    首能（已歿）所有，民國初年之習俗由長子管理祖產，因原
    告丙○○、乙○○之父鄭德全（已歿）驟然去世，不及處理
    產權移轉，遂由被告2 人繼承系爭4 之56、4 之57地號土地
    ，然鄭德全生前曾承諾將系爭4 之56、4 之57地號土地過戶
    予被告之父己○○，原告2 人均拒不辦理，被告並非無權占
    有系爭4 之56、4 之57地號土地等語，資為抗辯，爰聲明：
    原告之訴駁回。
四、經查：系爭4 之56地號土地登記為原告丙○○所有，系爭4
    之57地號土地則登記為原告乙○○所有，被告之父即訴外人
    己○○在系爭4 之56地號土地上興建如附圖所示編號Ａ所示
    、面積156 平方公尺魚塭堤岸，及如附圖編號Ｂ所示、面積
    690 平方公尺之魚塭；並在系爭4 之57地號土地興建如附圖
    Ａ所示面積11平方公尺、如附圖編號Ｃ所示面積7 平方公尺
    、如附圖編號Ｄ所示面積51平方公尺、如附圖編號Ｅ所示面
    積25平方公尺之魚塭堤堤岸，及如附圖編號Ｂ所示、面積76
    3 平方公尺之魚塭，現上開魚塭堤岸及於魚塭由被告占有使
    用等情，有土地登記謄本2 份及現場照片4 張（見本院卷第
    7 至10頁）附卷可稽，並經本院會同屏東縣枋寮地政事務所
    測量員到場勘測屬實，製有勘驗筆錄、現場簡圖及土地複丈
    成果圖在卷足憑（見本院卷第67至69、86頁），復為被告自
    認（見本院卷第186 至187 頁），堪信為實在。
五、本件兩造爭點為：(一)系爭4 之56地號土地及系爭4 之57地號
    土地，是否為訴外人己○○繼承之土地？(二)被告占有、使用
    上開土地是否為無權占有？（見本院卷第162 頁），茲論述
    如下：
  (一)按以無權占有為原因，請求返還所有物之訴，被告對原告就
    其物有所有權存在之事實無爭執，而僅以非無權占有為抗辯
    者，原告於被告無權占有之事實，無舉證責任。被告應就其
    取得占有係有正當權源之事實證明之。如不能證明，則應認
    原告之請求為有理由（最高法院92年度台上字第312 號判決
    參照）。
  (二)系爭4 之56、4 之57地號土地係由同段4 之8 、4 之9 、4
    之10、4 之11地號土地合併分割而來，而同段4 之8 、4 之
    9 、4 之10、4 之11地號土地又係由同段4 之4 地號土地分
    割而來；同段4 之4 地號土地原為鄭首能、鄭德壽等人共有
    ，於民國38年5 月5 日（登記日為40年7 月21日），鄭首能
    將其應有部分出售予訴外人鄭林燕，至47年1 月27日因實施
    耕者有其田，同段4 之4 地號土地辦理分割後，同段4 之4
    地號土地即登記為訴外人即被告之父己○○所有，迄今仍為
    己○○所有，有土地謄本及土地登記簿附卷足憑（見本院卷
    第7 至8 、28至61、81至82、143 至154 頁）。徵之系爭4
    之56、4 之57地號土地登記演變事實，足證系爭4 之56、4
    之57地號土地並非為兩造之祖父鄭首能所有。是被告抗辯系
    爭4 之56、4 之57地號土地為祖產，由原告2 人之父親鄭德
    全管理，鄭德全生前曾承諾辦理移轉所有權登記予被告之父
    己○○云云，顯非事實，復為原告2 人所否認，自難採信。
  (三)被告雖另抗辯伊父親己○○在系爭4 之56、4 之57地號土地
    已耕作逾50年，且國防部曾在上開土地上興建碉堡2 座，均
    是由伊父親與國防部交涉，倘系爭4 之56、4 之57地號土地
    非由伊父親己○○繼承，伊父親己○○豈能在上開土地上耕
    作云云。惟縱認被告抗辯屬實，然揆諸上開最高法院判決要
    旨說明，被告本應就其主張取得占有係有正當權源之事實先
    為舉證，原告在被告舉證前，縱不陳述其未請求返還之原因
    為何，要係其行使訴訟上之防禦手段使然，尚不能因此而免
    除被告舉證之責任，而為原告不利之認定，即被告縱有長期
    耕作之事實，亦不能因此而認定被告即為有權占有。
  (四)再被告所提之坐落屏東縣枋山鄉○○段8 之4 、8 之40地號
    土地所有權狀影本、所有權移轉契約書及印鑑證明等（見本
    院卷第72至75頁），僅得證明原告2 人曾為上開土地之共有
    人，並不能證明系爭4 之56、4 之57地號土地為被告之父親
    己○○繼承之事實。又被告所提甲○○出具之書面證明（見
    原審卷第131 頁），已經證人甲○○證述：伊不知道系爭4
    之56、4 之57地號土地是何人所有，伊出具的書面證明是丁○○寫好後，由伊簽名，土地是否由己○○繼承耕作伊不知
    情等語（見本院卷第161 至162 頁）。證人蘇清江亦證稱：
    伊不知道己○○有何權利可以在系爭4 之56、4 之57地號土
    地耕作等語（見本院卷第141 頁）。準此，被告所提證據均
    不足以證明被告有占有系爭4 之56、4 之57地號土地之正當
    權源。
六、按所有人對於無權占有或侵奪其所有物者，得請求返還之，
    民法第767 條定有明文。如上所述，系爭4 之56、4 之57地
    號土地分別為原告丙○○、乙○○所有，被告不能證明其等
    占有系爭2 筆土地有正當權源，則原告2 人請求被告將系爭
    4 之56地號土地如附圖編號Ａ所示、面積156 平方公尺魚塭
    堤岸，及如附圖編號Ｂ所示、面積690 平方公尺之魚塭返還
    原告丙○○；將系爭4 之57地號土地如附圖編號Ａ所示面積
    11平方公尺、如附圖編號Ｃ所示面積7 平方公尺、如附圖編
    號Ｄ所示面積51平方公尺、如附圖編號Ｅ所示面積25平方公
    尺之魚塭堤岸，及如附圖編號Ｂ所示、面積763 平方公尺之
    魚塭返還原告乙○○，即為有理由，應予准許。
七、本件事證已臻明確，兩造其餘攻擊防禦及舉證，經核與本件
    判決結果無影響，爰不加以一一論擬，附此敘明。
八、據上結論，本件原告之訴為有理由，依民事訴訟法第78條，
    判決如主文。
中    華    民    國    95    年    12    月    6     日
                  民事第二庭    法  官  楊文廣
正本係照原本作成。
如對本判決上訴，須於判決送達後廿日內向本院提出上訴狀。
                                書記官  顏子仁
中    華    民    國    95    年    12    月    6     日


司法院資訊處製作；財團法人民間司法改革基金會備份。
